【裁判字號】    98,訴,1716
【裁判日期】    981105
【裁判案由】    兒童及少年福利法
【裁判全文】
臺北高等行政法院判決
                                      98年度訴字第1716號
                                    98年10月29日辯論終結
原      告  甲○○
被      告  臺北市政府社會局
代  表  人  乙○○（局長）住同上
訴訟代理人  丁○○
            戊○○
            丙○○
上列當事人間兒童及少年福利法事件，原告不服臺北市政府中華
民國98年6月29日府訴字第09870077500號訴願決定，提起行政訴
訟，本院判決如下：
    主  文
原告之訴駁回。
訴訟費用由原告負擔。
    事實及理由
一、事實概要：臺北市家庭暴力暨性侵害防治中心於民國97年11
    月8 日、9 日分別接獲臺北市政府警察局士林分局蘭雅派出
    所、臺北市立聯合醫院陽明院區通報疑似家暴事件，發現原
    告於97年11月8日因故對其長子李○○（83年3月22日生）以
    拳頭毆打十多下，致其長子頭枕部左耳後頭皮腫痛。被告乃
    審認李○○有兒童及少年福利法第36條第1項第1款規定未受
    適當之養育或照顧之情事，且情節嚴重，乃依同法第65條第
    1項第3款規定，裁處命原告接受親職教育輔導24小時，原告
    不服，提起訴願，遭決定駁回，遂提起本件行政訴訟。
二、原告主張：
  (一)社工人員電致原告時，原告之妻並未轉告，亦未告知此為進
    行行政程序，且未明確告知詢問目的及陳述與不陳述意見所
    產生之效果，又未給予原告充裕時間查證該電話及人員之真
    實性，原告並無印象有無打小孩。
  (二)被告以康健雜誌46期雨聲國小傅淑儷老師口述- 「教不會，
    是教法有問題」一文證明原告知悉其子有情緒障礙病史，此
    文中原告未曾接受採訪，完全由雨聲國小傅淑儷老師自述，
    卻以此證明原告知其長子病史，實在難以接受，且該長子係
    過動症現已累計被記一大過，但非情緒障礙。
  (三)原處分書內述…有危及生命之虞…，卻未立即給予保護、安
    置、或為其他處置，顯誇大事實。
  (四)原告之妻太溺愛小孩，既知其長子有不當之行為狀況，卻未
    於調查訪談中告知承辦人員，足徵其說明及證詞顯有偏頗等
    情。爰聲明求為判決撤銷訴願決定及原處分。
三、被告則以：
  (一)有關原告於98年11月8日因故以拳頭毆打其長子頭部十多下
    ，致其頭枕部左耳後頭皮腫痛乙節，因受傷部位為頭部，致
    傷風險性高，故認定為嚴重傷害，此有臺北市家庭暴力暨性
    侵害防治中心98年2月4日調查報告、97年11月9日臺北市立
    聯合醫院陽明院區受理家庭暴力事件驗傷診斷書、臺北市政
    府警察局士林分局蘭雅派出所處理家庭暴力與兒少保護案件
    調查紀錄（通報）表可稽，事證明確，洵堪認定。
  (二)原告主張社工人員未告知行政程序、詢問目的及不陳述意見
    後果，查本市家庭暴力暨性侵害防治中心於接獲通報後，該
    中心於97年11月25日電詢原告未果後轉請原告之妻代為轉達
    該中心欲請原告回電說明事件以協助調查、了解原告針對該
    事件之意見等，並留下聯繫方式，原告皆未回電；復於同年
    12月2日該次電話聯繫中原告表示：確實有毆打長子，但有
    關事發經過、原因…等均不願說明，拒絕會談，是故，原告
    稱未給時間查證社工人員身分真實性等，顯為卸責之詞，委
    無可採。
  (三)另針對原告主張知其長子有過動症但非情緒障礙，且被告機
    關僅以康健雜誌46期雨聲國小傅淑儷老師口述- 「教不會，
    是教法有問題」一文證明原告知悉其長子有情緒障礙病史，
    實難以接受乙節，查被告於裁處書中指出受處分人明知其子
    有情緒行為障礙病史，係依臺北市家庭暴力暨性侵害防治中
    心違反兒童及少年福利法案件調查報告之記載。原告長子於
    國小二年級即被診斷有憂鬱症，目前仍定期回診，原告既與
    其子共同生活，自不應以不知其病情為藉口。況縱使原告確
    實不知其子情緒行為障礙病史，亦難以就其傷害其子行為卸
    責。
  (四)綜上，被告依據原告、原告之妻之陳述及調查事實及證據之
    結果，依論理及經驗法則判斷，核認原告有當時兒童及少年
    福利法第36條第1項第1款之情形，爰依同法第65條第1項第3
    款及臺北市政府處理違反兒童及少年福利法事件統一裁罰基
    準第18項規定裁罰基準規定，處原告接受親職教育輔導24小
    時，並無不合等語，資為抗辯。並聲明求為判決駁回原告之
    訴。
四、本件主要爭點為被告依兒童及少年福利法裁處原告接受親職
    教育輔導24小時，是否適法？
  (一)按兒童及少年福利法第2條規定：「本法所稱兒童及少年，
    指未滿18歲之人；所稱兒童，指未滿12歲之人；所稱少年，
    指12歲以上未滿18歲之人。」第6條第1項規定:「本法所稱
    主管機關：在中央為內政部；在直轄市為直轄市政府；在縣
    (市)為縣(市)政府。」第36條第1項第1款規定:「兒童及少
    年有下列各款情形之一，非立即給予保護、安置或為其他處
    置，其生命、身體或自由有立即之危險或有危險之虞者，直
    轄市、縣(市)主管機關應予緊急保護、安置或為其他必要之
    處置：一、兒童及少年未受適當之養育或照顧。」第65條規
    定：「父母、監護人或其他實際照顧兒童及少年之人有下列
    情事之一者，直轄市、縣(市)主管機關得令其接受8小時以
    上50小時以下之親職教育輔導，並收取必要之費用；其收費
    規定，由直轄市、縣(市)主管機關定之：……三、有第36條
    第1項各款之情事之一者」。次按臺北市政府92年7月21日府
    社五字第09202518400號公告:「主旨：更正本府主管業務委
    任事項，並自92年6月25日起生效。依據:一、行政程序法第
    15條。二、臺北市政府組織自治條例第2條第2項。公告事項
    :一、本府92年6月20日府社五字第09202514800號公告，關
    於兒童及少年福利法中本府權限事項業務，委任本府社會局
    以該局名義執行之公告事項22更正為:兒童及少年福利法中
    關於違反本法之查察、行政處分及獨立告訴、移送處理等事
    項（第55條、第56條、第57條、第58條、第59條、第60條、
    第61條、第62條、第64條、第65條、第66條、第67條、第68
    條、第70條、第71條）。及補列公告事項二十四: 兒童及少
    年福利法中關於18歲以上未滿20歲之人於緊急安置等保護措
    施（第69條）。」復按98年7 月10日臺北市政府(98)府社兒
    少字第09838416400 號令修正「臺北市政府處理違反兒童及
    少年福利法事件統一裁罰基準」第3 點第10項規定：「本府
    處理違反兒童及少年福利法事件統一裁罰基準如下表：
    ┌──────┬──────────────────┐
    │項次        │18                                  │
    ├──────┼──────────────────┤
    │違反事項    │父母、監護人、實際照顧兒童及少年之人│
    │            │……                                │
    │            │3.有第36條第1項各款情事之一者。     │
    ├──────┼──────────────────┤
    │法條依據（兒│第65條第1項                         │
    │童及少年福利│                                    │
    │法）        │                                    │
    ├──────┼──────────────────┤
    │法定罰鍰額度│受8 小時以上50小時以下之親職教育輔導│
    │（新臺幣：元│，並收取必要費用                    │
    │）或其他處罰│                                    │
    ├──────┼──────────────────┤
    │統一裁罰基準│1.第1次命其接受親職教育輔導8 小時， │
    │（新臺幣：元│  但行為人為父母或監護人者，命其接受│
    │）          │  親職教育輔導16小時。              │
    │            │2.第2 次命其接受親職教育輔導16小時，│
    │            │  但行為人為父母或監護人者，命其接受│
    │            │  親職教育輔導24小時。              │
    │            │3.情節嚴重或第3 次以上者得命其接受親│
    │            │  職教育輔導24至50小時。            │
    └──────┴──────────────────┘
   (二)1.查原告於97年11月8 日22時許，在其住宅因故對其長子
       李○○以拳頭毆打十多下，致其長子頭枕部左耳後頭皮
       腫痛之事實，有臺北市立聯合醫院陽明院區受理家庭暴
       力事件驗傷診斷書、家庭暴力與兒童少年保護事件通報
       表、臺北市政府警察局受理家庭暴力案件檢核表、臺北
       市政府警察局士林分局蘭雅派出所處理家庭暴力與兒少
       保護案件紀錄(通報)表、臺北市家庭暴力暨性侵害防治
       中心違反兒童及少年福利法案件調查報告等附卷可稽，
       事證明確，且原告於96年11月間亦曾對其長子李○○腳
       踹、手推及打耳光之暴行，並經輔導在案，顯見此次非
       單一偶發事件，是原告對其長子李○○未予適當之養育
       或照顧之情節重大，洵堪認定。
     2.至原告主張其妻太溺愛小孩，被告未詳盡調查李○○每
       月電話費等事件發生原因；亦未記錄對原告之恐嚇、侮
       辱；是否其他方式造成紅腫及有生命危險之虞如何認定
       ；原告每天在外開計程車，不知其長子有情緒障礙病史
       云云。按父母對兒童及少年負有保護、教養之責任，故
       父母對於兒童及少年應予適當之養育及照顧，為兒童及
       少年福利法第3 條所明定。經查本案被告審認原告對其
       長子李○○未為適當之養育及照顧，且情節重大，係依
       臺北市家庭暴力暨性侵害防治中心違反兒童及少年福利
       法案件調查報告記載略以，李○○被診斷有注意力缺陷
       過動兒合併圖像認知障礙及憂鬱症，目前仍定期回診中
       。此次李○○遭原告以拳頭毆打，導致頭枕部左耳後頭
       皮腫痛，因受傷之部位為頭部，致傷風險性高，故認定
       為嚴重傷害。且原告拒絕與社工員會談，表示不會配合
       ，亦無悔意。是原告已有兒童及少年福利法第36條第1
       項第1 款對於少年未予適當之養育或照顧之情事，其事
       證明確，已如前述。縱原告係憂心其長子李○○之偏差
       行為問題，惟其管教行為顯已過當，而逾越適當、必要
       及合理之限度，自不得以上開事由而解免其責，本件原
       告所訴既與前揭事證不符，復未提出具體可採之反證以
       實其說，尚難遽對其為有利之認定。原告所訴，不足採
       憑。從而，被告核認原告有兒童及少年福利法第36條第
       1 項第1 款規定情事，依同法第65條第1 項第3 款及前
       揭裁罰基準規定，命其接受親職教育輔導24 小 時之處
       分，並無違誤，訴願決定，予以維持，亦無不合。原告
       訴請撤銷，為無理由，應予駁回。
五、據上論結，本件原告之訴為無理由，依行政訴訟法第98條第
    1 項前段，判決如主文。
中    華    民    國    98    年    11   月      5    日
                     臺北高等行政法院第四庭
                               審判長法  官   黃  本  仁
                                     法  官   林  妙  黛
                                     法  官   陳  秀  
上為正本係照原本作成。
如不服本判決，應於送達後20日內，向本院提出上訴狀並表明上
訴理由，如於本判決宣示後送達前提起上訴者，應於判決送達後
20日內補提上訴理由書（須按他造人數附繕本）。
中    華    民    國    98    年    11   月      5    日
                                     書記官   林  淑  盈


司法院資訊處製作；財團法人民間司法改革基金會備份。
